臺灣高等法院刑事判決　　　　　　　　100年度上易字第760號
上　訴　人　臺灣基隆地方法院檢察署檢察官
上　訴　人
即　被　告　何登凱
選任辯護人　楊擴舉律師
　　　　　　謝秉錡律師
上列上訴人因被告詐欺案件，不服臺灣基隆地方法院98年度易字
第461號，中華民國99年9月10日第一審判決（起訴案號：臺灣基
隆地方法院檢察署97年度偵字第2953號），提起上訴，本院判決
如下：
    主  文
原判決關於詐欺有罪部分撤銷。
何登凱無罪。
其他上訴駁回。
    理  由
一、公訴意旨略以：何登凱於民國88、89年間，透過張嬌娥之母
    陳寶玉（已於94 年6月21日死亡），結識張嬌娥，為謀向勞
    工保險局（下稱勞保局）詐領勞工保險殘廢給付，對外以「
    阿凱」為名，並以所使用之門號0000000000號行動電話，與
    張嬌娥聯絡以人頭出面詐領上開殘廢給付事宜，由張嬌娥找
    來蔡玉葉、張陳怡伶，再由蔡玉葉找來江義隆、溫禧望、楊
    月卿、楊志勇，及由張陳怡伶找來蘇秀雲、方基文，何登凱
    、張嬌娥、某不詳姓名年籍之人（指附表編號1後段部分）
    分別與蔡玉葉、張陳怡伶、江義隆、溫禧望、楊月卿、楊志
    勇、蘇秀雲、方基文，共同基於意圖為自己不法所有之犯意
    聯絡（除何登凱所涉附表編號1後段所示，與張嬌娥、蔡玉
    葉共同申請詐領部分，應認其罪嫌不足），明知蔡玉葉、張
    陳怡伶、江義隆、溫禧望、楊月卿、楊志勇、蘇秀雲、方基
    文並無聽力障礙，或雖有聽力障礙，但未達足向勞保局申請
    勞工保險殘廢給付之程度，竟先由江義隆、溫禧望、楊月卿
    、楊志勇分別將己有身分證及健保卡交付予蔡玉葉，另由蘇
    秀雲、方基文分別將己有身分證及健保卡交付予張陳怡伶，
    蔡玉葉、張陳怡伶於分別收集上開身分證及健保卡後，連同
    己有身分證及健保卡，再交付予張嬌娥，張嬌娥於收集上開
    身分證及健保卡後，則直接或透過陳寶玉轉交予何登凱或某
    不詳姓名年籍之人（指附表編號1後段部分），約定蔡玉葉
    、張陳怡伶、江義隆、溫禧望、楊月卿、楊志勇、蘇秀雲、
    方基文可各自分取所申請詐領該保險給付之3成，餘款則由
    何登凱或某不詳姓名年籍之人（指附表編號1後段部分）與
    張嬌娥或陳寶玉朋分，隨即由何登凱或某不詳姓名年籍之人
    （指附表編號1後段部分）安排數名姓名年籍均不詳，已達
    殘廢給付標準之聽力障礙人士，分別於附表所示之時間、地
    點，持上開蔡玉葉、張陳怡伶、江義隆、溫禧望、楊月卿、
    楊志勇、蘇秀雲、方基文之身分證及健保卡，前往該醫院處
    ，佯以蔡玉葉、張陳怡伶、江義隆、溫禧望、楊月卿、楊志
    勇、蘇秀雲、方基文名義，接受醫師診察，使該醫院醫師誤
    認為蔡玉葉、張陳怡伶、江義隆、溫禧望、楊月卿、楊志勇
    、蘇秀雲、方基文本人就診，依該出面人頭之聽力障礙狀況
    ，核發勞工保險殘廢診斷書、聽力檢查報告，而張嬌娥於獲
    取該勞工保險殘廢診斷書、聽力檢查報告後，交付予蔡玉葉
    、張陳怡伶、江義隆、溫禧望、楊月卿、楊志勇、蘇秀雲、
    方基文，蔡玉葉、張陳怡伶、江義隆、溫禧望、楊月卿、楊
    志勇、蘇秀雲、方基文明知並未親自出面向該醫院醫師求診
    ，該勞工保險殘廢診斷書顯係不實，猶擅自填載勞工保險給
    付申請書，連同上開勞工保險殘廢診斷書、聽力檢查報告，
    透過附表所示不知情之所屬職業工會，於附表所示時間，持
    之向勞保局請領勞工保險殘廢給付，使勞保局依該勞工保險
    殘廢診斷書、聽力檢查報告所載，誤認蔡玉葉、張陳怡伶、
    江義隆、溫禧望、楊月卿、楊志勇、蘇秀雲、方基文確實經
    該醫院醫師診察有聽力障礙，已達殘廢給付之標準，而於附
    表所示核付日期，支付附表所示核付金額予蔡玉葉、張陳怡
    伶、江義隆、溫禧望、楊月卿、楊志勇、蘇秀雲、方基文，
    足以生損害於勞保局對於殘廢給付核發之正確性，蔡玉葉、
    張陳怡伶、江義隆、溫禧望、楊月卿、楊志勇、蘇秀雲、方
    基文於詐得該殘廢給付後，扣除當初約定應分得之3成後，
    將餘款交付予張嬌娥，張嬌娥再親自或透過陳寶玉轉交予何
    登凱或某不詳姓名年籍之人（指附表編號1後段部分），因
    認被告何登凱涉有共同詐欺罪嫌云云。
二、按犯罪事實應依證據認定，無證據不得推定其犯罪事實；又
    不能證明被告犯罪者，應諭知無罪之判決，刑事訴訟法第15
    4條第2項、第301條第1項前段分別定有明文。又事實之認定
    ，應憑證據，如未能發現相當證據，或證據不足以證明，自
    不能以推測或擬制之方法，為裁判基礎；且認定不利於被告
    之事實須依積極證據，苟積極證據不足為不利於被告事實之
    認定時，即應為有利於被告之認定；另認定犯罪事實所憑之
    證據，雖不以直接證據為限，間接證據亦包括在內，然而無
    論直接證據或間接證據，其為訴訟上之證明，須於通常一般
    之人均不致有所懷疑，而得確信其為真實之程度者，始得據
    為有罪之認定，倘其證明尚未達到此一程度，而有合理之懷
    疑存在而無從使事實審法院得有罪之確信時，即應由法院為
    諭知被告無罪之判決（最高法院40年台上字第86號、30年台
    上字第816號、76年台上字第4986號判例意旨可資參照）。
    又被告或共犯之自白，不得作為有罪判決之唯一證據，仍應
    調查其他必要之證據，以察其是否與事實相符，刑事訴訟法
    第156條第2項定有明文。其立法目的乃欲以補強證據擔保自
    白之真實性；亦即以補強證據之存在，藉之限制自白在證據
    上之價值。而所謂補強證據，則指除該自白本身外，其他足
    資以證明自白之犯罪事實確具有相當程度真實性之證據而言
    雖其所補強者，非以事實之全部為必要，但亦須因補強證據
    與自白之相互利用，而足使犯罪事實獲得確信者，始足當之
    。又刑事審判上之共同被告，係為訴訟經濟等原因，由檢察
    官或自訴人合併或追加起訴，或由法院合併審判所形成，其
    間各別被告及犯罪事實仍獨立存在。若共同被告具有共犯關
    係者，雖其證據資料大體上具有共通性，共犯所為不利於己
    之陳述，固得採為其他共犯犯罪之證據，然為保障其他共犯
    之利益，該共犯所為不利於己之陳述，除須無瑕疵可指外，
    且仍應調查其他必要之證據，以察其是否與事實相符，不得
    專憑該項陳述作為其他共犯犯罪事實之認定，即尚須以補強
    證據予以佐證，不可攏統為同一之觀察；且共同被告間若具
    有對向性之關係，為避免嫁禍他人而虛偽陳述，尤應有足以
    令人確信其陳述為真實之補強證據，始能據以為論罪之依據
    （最高法院96年度台上字第901號判決意旨參照）。另刑事
    訴訟法第156條第2項規定：被告或共犯之自白，不得作為有
    罪判決之唯一證據，仍應調查其他必要之證據，以察其是否
    與事實相符。立法旨意乃在防範被告或共犯自白之虛擬致與
    真實不符，故對自白在證據上之價值加以限制，明定須藉補
    強證據以擔保其真實性。所謂補強證據，係指除該自白本身
    之外，其他足以證明該自白之犯罪事實確具有相當程度真實
    性之證據而言，雖所補強者，非以事實之全部為必要，但亦
    須因補強證據之質量，與自白之相互利用，足使犯罪事實獲
    得確信者，始足當之。共犯之自白，性質上仍屬被告之自白
    ，縱先後所述內容一致，或經轉換為證人而具結陳述，仍屬
    不利己之陳述範疇，究非自白以外之其他必要證據，自不足
    作為證明其所自白犯罪事實之補強證據。且共犯縱先經判決
    確定，並於判決確定後以證人之身分到庭陳述，惟其陳述之
    內容即使與先前所述內容相符，仍不啻其先所為自白內容之
    延續，並非因該共犯業經判決確定，即可認其在後之陳述當
    然具有較強之證明力，而無須藉由補強證據以擔保其陳述之
    真實性（最高法院97年度台上字第1011號判決意旨參照）。
三、公訴意旨認被告涉有共同詐欺罪嫌，無非係以共同被告蔡玉
    葉、張陳怡伶、江義隆、溫禧望、楊月卿、楊志勇、蘇秀雲
    、方基文之自白、被告之供述、蔡玉葉之林口長庚醫院勞工
    保險殘廢診斷書、聽力檢查表、勞工保險給付申請書（兼給
    付收據）、核定通知書、張陳怡伶之臺北市立萬芳醫院勞工
    保險殘廢診斷書、聽力檢查報告、勞工保險給付申請書（兼
    給付收據）、核定通知書、江義隆之行政院衛生署新竹醫院
    勞工保險殘廢診斷書、聽力檢查報告、勞工保險給付申請書
    （兼給付收據）、核定通知書、溫禧望之臺北市立萬芳醫院
    勞工保險殘廢診斷書、聽力檢查報告、勞工保險給付申請書
    （兼給付收據）、核定通知書、楊月卿之南門綜合醫院勞工
    保險殘廢診斷書、聽力檢查報告、林口長庚醫院勞工保險殘
    廢診斷書、聽力檢查表、臺北榮民總醫院聽力檢查表、勞工
    保險殘廢給付申請書暨給付收據、楊志勇之臺北市立萬芳醫
    院勞工保險殘廢診斷書、聽力檢查報告、林口長庚醫院勞工
    保險殘廢診斷書、聽力檢查表、勞工保險殘廢給付申請書暨
    給付收據、蘇秀雲之臺北市立婦幼醫院勞工保險殘廢診斷書
    、證人蘇秀雲之臺大醫院勞工保險殘廢診斷書、勞工保險殘
    廢給付申請書暨給付收據、方基文之行政院衛生署新竹醫院
    勞工保險殘廢診斷書、聽力檢查報告、林口長庚醫院勞工保
    險殘廢診斷書、聽力檢查表、勞工保險殘廢給付申請書暨給
    付收據等為其主要論據。
四、訊據上訴人即被告何登凱堅決否認有何共同詐欺犯行，辯稱
    ：伊雖認識張嬌娥的母親陳寶玉，並透過陳寶玉認識張嬌娥
    ，但未參與此事等語。經查：
  (一)共同被告張嬌娥於97年2月21日在調查站接受詢問時（下稱
    調詢時）指稱：「（妳都拿給誰辦的？）何先生，何什麼凱
    。」、「（電話號碼幾號？）0000000000。」、「（他人幾
    歲？）人住台中，50多歲，多我3歲，他母親和我母親是好
    朋友。」、「（叫什麼？）何興凱或何登凱。」、「（是不
    是這個人，看清楚喔？）嘿啦。」、「（哈？哈？）好像！
    很像！」、「（什麼好像很像？）很像就對。」、「（是不
    是有像？是這個？是不是啦？）是啦。應該是。」、「（哈
    ？哈？）是ㄟ款。」、「（你看清楚是不是這個人？看清楚
    ？）好像比較瘦。」、「（嗯，是不是啦？）應該是。他人
    看起來比較瘦。」、「（哈？這個比較瘦，現在比較瘦，人
    看起來比較瘦就對了。）照片看比較不準。」等語，有原審
    99年8月19日、本院100年5月10日勘驗錄音光碟筆錄在卷可
    按（見原審卷第142頁、本院卷第41頁背面)；於97年2月21
    日偵查中供稱：「（妳為何知道可以這樣請領？）請一個姓
    何的辦，該人是我母親的朋友的兒子，知道住在臺北市木柵
    。」、「（提示何登凱照片，你說的何姓男子是否照片中之
    人？）本人稍微瘦一點，我們都叫他『阿凱』，知道他姓何
    ，我不確定他本名是不是叫何登凱。」、「（如果人帶到你
    面前，你是否能辨認？）應該可以。」等語（見97年度偵字
    第2953號卷(一)第133頁）；於99年8月19日原審審理時證稱：
    「（為何你在調查站詢問時特別說『阿凱』的電話是000000
    0000？）我只記得用這支電話聯絡事情。」、「（聯絡什麼
    事情？）就是本案拿勞工保險殘廢給付的事情，不是聊天，
    不過我沒有打通。」、「（既然你不認識庭上的被告何登凱
    ，為何會有他的手機號碼？）因為上次『阿凱』有用這個電
    話打給我，有聯絡到我，談的事情是有關勞工保險殘廢給付
    之事情。」、「（在調查站製作筆錄時，於你向警察供稱『
    姓何、何什麼凱、何興凱或何登凱』之前，警察有無先問及
    是不是一個叫做何登凱的人？）是我自己在製作筆錄時，我
    先跟警察說『姓何、叫何什麼凱』，後來我就一直在回想『
    阿凱』的手機號碼，我寫出『阿凱』的手機號碼之後，警察
    就依據該門號查詢申請人資料，並提示申請人姓名資料及影
    像資料給我看，問我是不是何登凱，我就說照片這個人不是
    我說的『阿凱』，但是手機號碼沒有錯。」等語（見原審卷
    第136至147頁）。而被告於97年2月29日調詢時供稱：
    「我認識她叫做阿娥（本名不清楚），她是我母親好友的女
    兒，她都叫我『阿凱』，她曾經住在七堵，我在民國80幾年
    左右就認識她，在她母親過世後，我還曾到她母親墓地祭拜
    。」、「（請問0000000000行動電話是否為你所使用，有無
    曾交付其他人使用過？）是我申請使用的，從未交給別人使
    用過。」、「（你是否認識張嬌娥？何時起，如何認識？）
    張嬌娥的母親（姓名忘記了）和我母親是多年好朋友，88、
    89年間經我母親介紹而認識張嬌娥，之後就沒有來往，直到
    94、5年間我因勞保詐欺案出獄後，張嬌娥才跟我來往。」
    、「（88、89年你認識張嬌娥起至今，有無受張嬌娥之託代
    辦張嬌娥友人之勞工保險殘廢付？那些人？如何收取辦代費
    ？經過詳情？）94、95年間我出獄後，張嬌娥約我到她母親
    木柵安康社區老家，曾詢問並拜託我能否幫她的朋友到醫院
    取得勞保殘廢診斷書，以便向勞保局申請勞保殘廢給付。但
    是我加以拒絕，表示我無此能耐。」、「（你曾否將你的手
    機0000000000告知張嬌娥？）我有告訴她，因為她要求如果
    我有來台北的話，跟她聯絡，所以我就告訴她電話號碼。」
    等語（見97年度偵字第2953號卷(一)第164頁、第167頁）；於
    97年12月9日檢察事務官詢問時供稱：「（你在調查站說張
    嬌娥曾請託你代為辦理勞工保險殘廢給付？）94年10月、11
    月間，我與我母親去捻香時，張嬌娥問我，何事被關，我據
    實告知，張嬌娥即請託我代辦，我表示無此能耐，從此以後
    即無聯絡。」、「（曾否將0000000000號手機告知張嬌娥？
    ）當天有告知，但從未以該手機與張嬌娥聯絡。」等語（見
    97年度偵字第2953號卷(二)第63頁）；參以，1.共同被告張嬌
    娥之母陳寶玉確於94年6月21日因多重器官衰竭等原因病死
    ，有死亡證明書在卷可按（見97年度偵字第2953號卷(二)第89
    頁）。2.「0000000000」行動電話之持機人係被告，門號開
    通日期係95年4月13日，有和信電訊資料附卷可稽（見原審
    卷第55頁）。3.被告曾於89年9月間、12月間利用協助王淑
    惠、葉富殷等人申請勞保殘障給付之機會，向王淑惠、葉富
    殷等人騙取勞保局所給付之匯票；又於90年8月間、91年3月
    間以代為申請殘障補助為由，向呂金隆騙取勞保局給付之匯
    票等情；有台灣台北地方法院90年度簡字第3478號判決、台
    灣台北地方法院檢察署93年度偵字第1631號不起訴處分書各
    在卷可按（見97年度偵字第2953號卷(二)第10至19頁）。4.被
    告於93年11月4日入監執行，於94年9月25日執畢出監，有本
    院被告全案紀錄表在卷可考（見本院卷24頁）。足認共同被
    告張嬌娥於97年2月21日調詢時、偵查中所供之「阿凱」即
    係指被告無訛。共同被告張嬌娥嗣後於97年2月29 日調詢時
    、97年12月9日檢察事務官詢問時、98年4月28日檢察事務官
    詢問時、98年7月31日偵查中結證、99年8月19日原審審理時
    結證其不認識被告，及被告非其於調詢時、偵查中所供之「
    阿凱」云云，洵不足採。
  (二)共同被告張嬌娥於97年2月21日偵查中供稱：「（妳為何知
    道可以這樣請領？）請一個姓何的辦，該人是我母親的朋友
    的兒子，知道住在臺北市木柵。」、「（辦成之後，你抽成
    多少？）一開始是包紅包，後來就抽成，拿數千元至1萬元
    不等，其他用現金交給『阿凱』。」、「（你怎麼交給他？
    ）有時到我媽媽以前台北市○○○路的住處，有時他到我的
    住處找我，我再用現金交給他。」云云（見97年度偵字第29
    53號卷(一)第133頁）；於97年2月29日調詢時供稱：「（請問
    你於97年2月21日本站所做筆錄指稱之何登凱，因何緣由認
    識？）他是我母親朋友的兒子，使用0000000000行動電話，
    我將向蔡玉葉等人拿到的約7成之費用，拿給我母親。」、
    「（依妳97年2月21日在本站所做筆錄表示『我會與何登凱
    約在基隆市○○路310巷口交給何登凱，再由何登凱將核准
    金額7成之1成給我和母親張吳寶玉平分』，請問妳做何解釋
    ？）只有1次是我拿給『阿凱』。」、「（其他來拿錢的人
    是誰？）其他幾次都是拿給我母親。」云云（見97年度偵字
    第2953號卷(一)第164至165頁）；於97年12月9日檢察事務官
    詢問時供稱：「（是否曾將現金交給何登凱？）沒有。」、
    「（為何在調查局說有一次曾將現金在東信路310巷口交給
    何登凱？）曾有一次在該處交給不詳姓名的男子，但不是在
    調查站對質的何登凱。」、「（妳拿取別人資料之後，都交
    給何人去辦理？）交給我母親，但她轉交給誰，我不知道，
    也不是我辦的。」云云（見97年度偵字第2953號卷(二)第60頁
    ）；於98年4月28日檢察事務官詢問時供稱：「（妳於本署
    97年2月21日庭訊時，供稱與1名綽號『阿凱』者，聯絡代辦
    事宜？）我的意思是說，我母親曾經跟我提過，有一個叫『
    阿凱』在與他接洽聯繫這件事，但我從未與『阿凱』接洽過
    。」、「（申請人本人都沒有親自到醫院，如何辦理殘廢診
    斷書？）我不知道，是我母親交給我的，我母親還說，是『
    阿凱』交給她的。」、「（出名當人頭的被告蔡玉葉等人，
    是如何將獲核撥之殘廢給付，交付給你？）是蔡玉葉領到之
    後，領出來，再以現金交付給我。」、「（妳事後又轉交給
    誰？如何轉交？）我是交給我母親，都是用現金交付，但我
    沒有再追問，我母親是否又轉交給別人。」、「（妳於本署
    97年12月9日庭詢時，供稱有1次在東信路310巷口處，將上
    開收取之殘廢給付，以現金方式，交付給某不詳姓名男子，
    為何要交給他？）有一次我母親事先跟我說，『阿凱』要去
    向我收錢，所以就在東信路巷口，將錢交給他，他應該就是
    『阿凱』，當時有碰到面，但時間太久，我已經不記得長相
    。」、「（你母親生前是找誰來幫忙辦這件事情的？）我不
    知道。」云云（見97年度偵字第2953號卷(二)第103至104頁）
    ；於98年7月31日偵查中結證稱：「（妳媽媽94年6月21日就
    死亡了，你是交給誰？）一個叫『阿凱』的來我家巷口拿的
    。」、「（『阿凱』怎麼知道有方基文的資料要辦？）之前
    方基文的太太就辦好了，有說下次要辦方基文的。」、「（
    為何『阿凱』知道來找妳？）資料放在這裏2、3個月，『阿
    凱』才打電話給我，我才跟她說。」、「（妳在調查站說，
    妳是應何登凱之要求，透過蔡玉葉拿取江義隆等人的證件，
    交給阿凱去辦理，你跟何登凱約在基隆市○○路310巷口，
    將7成申請下來的金額交給何登凱，有何意見？）我不是這
    樣講，我是說我拿給我媽媽，我媽媽說她拿給『阿凱』，不
    知道調查站這樣記。」、「（妳跟『阿凱』見過幾次面？）
    『阿凱』坐計程車來，他沒有下車，兩次都這樣，一次拿證
    件，一次來拿錢。」、「（『阿凱』坐在計程車上，那知道
    你是交資料給他，外面人那麼多？）他打電話給我，叫我在
    四海一家那裏等他。」云云（見97年度偵字第2953號卷(二)第
    131至133頁）；於99年8月19日原審審理時證稱：「（編號8
    部分，方基文你是否有拿到他的身分證、健保卡？有。是方
    基文拿給張陳怡伶再轉交給我。」、「（編號1-7部分，你
    拿到身分證、健保卡之後，是交給何人？）我媽媽。」、「
    （你媽媽拿到身分證、健保卡之後，轉交給何人或如何處理
    你是否知悉？）我不知道。」、「（你拿到這些錢之後，你
    如何處理？）交給我媽媽。我媽媽如何處理我不清楚。」、
    「（你有無聽你媽媽說過，他把身分證、健保卡交給何人？
    ）沒有。」、「（編號8部分，你拿到身分證、健保卡之後
    ，你有無交給何人？）蘇秀雲的先生方基文在之前就有要我
    幫他聲請勞工保險殘廢給付，因為我媽媽已經去世，我不知
    道要交給何人，後來到95年時，有一個我們稱他『阿凱』的
    人打電話給我，跟我要方基文的身分證、健保卡。後來我就
    把方基文的身分證、健保卡在我們家東信路的巷口，我親自
    交給『阿凱』。」、「（方基文他也有勞工保險殘廢診斷書
    、聽力檢查報告，這些文件你是由何人處拿到？）『阿凱』
    寄給我的，他沒有親自拿給我。」、「（你剛剛所述勞工保
    險殘廢給付是何人給你？）是張陳怡伶打電話給我，叫我去
    拿，方基文也在現場，是由方基文拿給我，他把他領到的保
    險金6成半給我。後來『阿凱』打電話問我錢領到沒有，我
    說有，他就來東信路巷口跟我拿這6成半的保險金。」、「
    （『阿凱』拿到這6成半的保險金之後，有分你多少？）2萬
    多元。他是在東信路的巷口當場給我的。」、「（起訴書附
    表編號1-7，是你將這些人身分證、健保卡拿給你媽媽，附
    表編號8是你將身分證、健保卡拿給『阿凱』？）是。但我
    不知道我媽媽是拿給誰，我是拿給阿凱，我媽媽交付文件的
    對象是否都是同一人我不清楚。」云云（見原審卷第136 至
    147頁）。是共同被告張嬌娥就其向共同被告蔡玉葉拿取金
    錢後係交給母親或『阿凱』？其母親向何人取得殘廢診斷證
    明書、轉交金錢予何人？其有無交付現金給『阿凱』？交給
    『阿凱』現金之次數及地點？何人通知其至東信路巷口交錢
    給『阿凱』？等重要情節之供述前後不一，已有瑕疵。
  (三)共同被告蔡玉葉於98年4月28日檢察事務官詢問時雖供稱：
    「（如何取得醫院開立之診斷證明書？）張嬌娥直接交給我
    ，但我沒有問她從那裏弄來的。」、「（張嬌娥自妳收受上
    開殘廢給付款時，有無表示要轉交給何人？）我有聽她講過
    ，她要把錢拿去給她媽媽。」、「（張嬌娥受妳委託辦理該
    詐領殘廢給付等事宜時，是說要自己去辦，還是別有他人從
    中相助？）沒有聽她說過。」、「（張嬌娥有無向妳提及過
    何登凱這個姓名？）我有聽張嬌娥說過，她把錢拿給她媽媽
    之後，她媽媽還要把錢交給一個叫『阿凱』的人，然後一起
    去處理錢的事情。」云云（見97年度偵字第2953號卷(二)第10
    3頁）。惟共同被告蔡玉葉供述曾聽聞共同被告張嬌娥提及
    把錢拿給母親之後，母親還要把錢交給阿凱云云，乃屬傳聞
    之詞。又被告固曾利用協助殘障人士申請勞保殘障給付之機
    會，或以代殘障人士為領取勞保殘障給付、代殘障人士申請
    殘障補助等由，向殘障人士騙取勞保局所給付之匯票，惟與
    本件起訴之安排聽力障礙人士前往醫院診察，取得勞工保險
    殘廢診斷書、聽力檢查報告後，交予聽障人士向勞工保險局
    詐領勞工保險殘廢給付之犯罪手法及困難度顯有差異，被告
    謂其係告訴共同被告張嬌娥無此能耐等語，尚非不能採信。
    又被告於93年11月4日即入監執行，於94年9月25日始執畢出
    監。共同被告張嬌娥之母陳寶玉並於94年6月21日病死。惟
    共同被告蔡玉葉仍能由不詳人士安排不詳已達殘廢給付標準
    之聽力障礙人士，於94年6月3日至94年6月16日間2次持共同
    被告蔡玉葉之身分證及健保卡，前往國軍松山醫院，以共同
    被告蔡玉葉名義，接受醫師診察，使該醫院醫師誤認為共同
    被告蔡玉葉本人就診，依該出面人頭之聽力障礙狀況，核發
    94年6月16日勞工保險殘廢診斷書、94年6月14日、94年7 月
    11日聽力功能檢查報告單，而共同被告蔡玉葉於獲取該勞工
    保險殘廢診斷書、聽力檢查報告後，填載勞工保險給付申請
    書，連同勞工保險殘廢診斷書、聽力檢查報告，透過基隆市
    電子機械加工業職業工會，持之向勞保局請領勞工保險殘廢
    給付，使勞保局於94年9月13日核付金額202,000元予共同被
    告蔡玉葉等情，有蔡玉葉之94年6月16日國軍松山醫院勞工
    保險殘廢診斷書、94年6月14日、94年7月11日聽力功能檢查
    報告單、94年6月20日勞工保險殘廢給付申請書暨給付收據
    、94年9月13日核定通知書各在卷可憑（見法務部調查局基
    隆市調查站卷第24至35頁、第135至143頁）。足證共同被告
    張嬌娥、蔡玉葉於被告在監執行期間，仍能以與本案完全相
    同之犯罪手法向勞保局詐領勞工保險殘廢給付，則共同被告
    張嬌娥於本案是否亦係由被告以外之他人協助取得醫院勞工
    保險殘廢診斷書、聽力檢查表，實值存疑。
  (四)共同被告張嬌娥於97年2月21日調詢時、偵查中所供之「阿
    凱」固係指被告無訛，惟其指證被告參與向勞保局詐領勞工
    保險殘廢給付之重要情節前後不一，已有瑕疵。而共同被告
    蔡玉葉於98年4月28日檢察事務官詢問時聽聞之傳聞之詞、
    被告向殘障人士詐騙勞工保險殘廢給付之前科、被告留下連
    絡電話予共同被告張嬌娥及告知其無此能耐等事實，及共同
    被告蔡玉葉、張陳怡伶、江義隆、溫禧望、楊月卿、楊志勇
    、蘇秀雲、方基文等人向勞保局詐領勞工保險殘廢給付等事
    實，均不足以佐證共同被告張嬌娥關於被告有參與向勞保局
    詐領勞工保險殘廢給付之陳述之真實性。反而，共同被告張
    嬌娥於被告在監執行期間，能得以與本案完全相同之犯罪手
    法向勞保局詐領勞工保險殘廢給付。且其一面指證與被告具
    同一性之「阿凱」涉案，卻又謂「阿凱」非被告，所述是否
    為減輕己身罪責，即有可疑，尚難憑共同被告張嬌娥有瑕疵
    之指證，遽認被告亦有參與向勞保局詐領勞工保險殘廢給付
    。
  (五)綜上所述，檢察官所舉證據，未能達通常一般之人均不致有
    所懷疑而得確信其為真實之程度，而有合理懷疑之存在。此
    外，本院復查無其他積極證據足證被告犯罪，揆諸前開說明
    ，自應為被告無罪之判決。
三、原審對被告予以論罪科刑部分，即有未合。被告上訴意旨否
    認犯罪，指摘原判決此部分不當，為有理由，應由本院將原
    判決此部分撤銷，並諭知無罪之判決。至原審對被告諭知無
    罪部分，核無違誤。檢察官上訴意旨指摘原判決此部分不當
    ，請求撤銷改判，難認有理，應予駁回。
據上論斷，應依刑事訴訟法第368條、第369條第1項前段、第364
條、第301條第1項，判決如主文。
本案經檢察官王壬貴到庭執行職務。
中    華    民    國    100    年    6     月    23    日
                  刑事第七庭   審判長法  官  陳憲裕
                                     法  官  游紅桃
                                     法  官  楊智勝
以上正本證明與原本無異。
不得上訴。
                                     書記官  林桂玉
中    華    民    國    100    年    6     月    27    日
附表：
 ┌──┬───┬───┬───┬───┬────┬───┬───┬───┐
 │編號│姓  名│診察日│傷病名│診察醫│核定殘項│核付日│核付金│所屬職│
 │    │      │期    │稱    │院    │等級    │期    │額（新│業工會│
 │    │      │      │      │      │        │      │臺幣）│      │
 ├──┼───┼───┼───┼───┼────┼───┼───┼───┤
 │1   │蔡玉葉│920212│雙側聽│林口長│殘廢給付│920718│409,60│基隆市│
 │    │      │  至  │障    │庚醫院│標準表第│      │0元   │電子機│
 │    │      │920603│      │      │32項7等 │      │      │械加工│
 │    │      │      │      │      │級普通傷│      │      │業職業│
 │    │      │      │      │      │病殘廢給│      │      │工會  │
 │    │      │      │      │      │付      │      │      │      │
 │    │      ├───┼───┼───┼────┼───┤      ├───┤
 │    │      │940603│兩耳感│國軍松│殘廢給付│940913│      │基隆市│
 │    │      │  至  │音性聽│山醫院│標準表第│      │      │電子機│
 │    │      │940616│障    │      │31項5等 │      │      │械加工│
 │    │      │      │      │      │級普通傷│      │      │業職業│
 │    │      │      │      │      │病殘廢給│      │      │工會  │
 │    │      │      │      │      │付      │      │      │      │
 ├──┼───┼───┼───┼───┼────┼───┤      ├───┤
 │2   │張陳怡│920626│雙耳聽│臺北市│殘廢給付│920812│      │基隆市│
 │    │伶    │  至  │力障礙│立萬芳│標準表第│      │      │建築材│
 │    │      │920715│      │醫院  │31項5等 │      │      │料業職│
 │    │      │      │      │      │級普通傷│      │      │業工會│
 │    │      │      │      │      │病殘廢給│      │      │      │
 │    │      │      │      │      │付      │      │      │      │
 ├──┼───┼───┼───┼───┼────┼───┼───┼───┤
 │3   │江義隆│921209│兩側耳│行政院│殘廢給付│930316│855,48│基隆市│
 │    │      │  至  │聽力障│衛生署│標準表第│      │8元   │機器修│
 │    │      │921223│礙    │新竹醫│31項5等 │      │      │造業職│
 │    │      │      │      │院    │級普通傷│      │      │業工會│
 │    │      │      │      │      │病殘廢給│      │      │      │
 │    │      │      │      │      │付      │      │      │      │
 ├──┼───┼───┼───┼───┼────┼───┼───┼───┤
 │4   │楊月卿│930317│雙側感│南門綜│殘廢給付│930810│308,00│基隆市│
 │    │      │  至  │音性聽│合醫院│標準表第│      │0元   │清潔服│
 │    │      │930402│障    │      │32項7等 │      │      │務業職│
 │    │      ├───┼───┼───┤級普通傷│      │      │業工會│
 │    │      │930527│雙側聽│林口長│病殘廢給│      │      │      │
 │    │      │  至  │障    │庚醫院│付      │      │      │      │
 │    │      │930714│      │      │        │      │      │      │
 ├──┼───┼───┼───┼───┼────┼───┼───┼───┤
 │5   │楊志勇│930518│兩耳聽│臺北市│殘廢給付│930831│409,60│桃園縣│
 │    │      │  至  │障    │立萬芳│標準表第│      │0元   │攤販業│
 │    │      │930607│      │醫院  │31項5等 │      │      │職業工│
 │    │      │      │      │      │級普通傷│      │      │會    │
 │    │      ├───┼───┼───┤病殘廢給│      │      │      │
 │    │      │930727│雙側聽│林口長│付      │      │      │      │
 │    │      │  至  │障    │庚醫院│        │      │      │      │
 │    │      │930813│      │      │        │      │      │      │
 ├──┼───┼───┼───┼───┼────┼───┼───┼───┤
 │6   │溫禧望│920925│雙耳聽│臺北市│殘廢給付│930409│841,98│基隆市│
 │    │      │  至  │障    │立萬芳│標準表第│      │4元   │營造業│
 │    │      │921006│      │醫院  │31項5等 │      │      │職業工│
 │    │      │      │      │      │級普通傷│      │      │會    │
 │    │      │      │      │      │病殘廢給│      │      │      │
 │    │      │      │      │      │付      │      │      │      │
 ├──┼───┼───┼───┼───┼────┼───┼───┼───┤
 │7   │蘇秀雲│930415│兩側聽│臺北市│殘廢給付│931123│268,40│基隆市│
 │    │      │  至  │力障礙│立婦幼│標準表第│      │0元   │成衣服│
 │    │      │930506│      │醫院  │32項7等 │      │      │飾整理│
 │    │      │      │      │      │級普通傷│      │      │加工業│
 │    │      ├───┼───┼───┤病殘廢給│      │      │職業工│
 │    │      │930916│聽力障│臺大醫│付      │      │      │會    │
 │    │      │  至  │礙    │院    │        │      │      │      │
 │    │      │931007│      │      │        │      │      │      │
 ├──┼───┼───┼───┼───┼────┼───┼───┼───┤
 │8   │方基文│951115│聽力障│行政院│殘廢給付│960419│936,51│基隆市│
 │    │      │  至  │礙    │衛生署│標準表第│      │2元   │機器修│
 │    │      │951207│      │新竹醫│31項5等 │      │      │造業職│
 │    │      │      │      │院    │級普通傷│      │      │業工會│
 │    │      ├───┼───┼───┤病殘廢給│      │      │      │
 │    │      │960213│雙側聽│長庚紀│付      │      │      │      │
 │    │      │  至  │障    │念醫院│        │      │      │      │
 │    │      │960306│      │      │        │      │      │      │
 └──┴───┴───┴───┴───┴────┴───┴───┴───┘